臺灣新北地方法院民事裁定
111年度消債職聲免字第27號
聲  請  人
即 債務 人  柯惠柔  

代  理  人  黃千芸律師（法扶律師）
相  對  人  國泰世華商業銀行股份有限公司

法定代理人  郭明鑑  


相  對  人
即 債權 人  花旗(臺灣)商業銀行股份有限公司


法定代理人  莫兆鴻  


代  理  人  陳正欽  
相  對  人
即 債權 人  滙豐（臺灣）商業銀行股份有限公司

法定代理人  麥康裕  


相  對  人
即 債權 人  遠東國際商業銀行股份有限公司


法定代理人  周添財  



相  對  人
即 債權 人  玉山商業銀行股份有限公司

法定代理人  黃男州  
代  理  人  朱逸君  
相  對  人
即 債權 人  中國信託商業銀行股份有限公司

法定代理人  利明献  


代  理  人  黃兆峯律師
複 代理 人  戴振文  
相  對  人
即 債權 人  萬榮行銷股份有限公司

法定代理人  呂豫文  


相  對  人
即 債權 人  良京實業股份有限公司

法定代理人  平川秀一郎



相  對  人
即 債權 人  元大國際資產管理股份有限公司

法定代理人  宋耀明  
相  對  人
即 債權 人  仲信資融股份有限公司

法定代理人  陳鳳龍  
代  理  人  王筑萱  
上列債務人因消費者債務清理事件聲請免責，本院裁定如下： 
    主  文
債務人柯惠柔應予免責。
    理  由
一、按法院為終止或終結清算程序之裁定確定後，除別有規定外
    ，應以裁定免除債務人之債務；又法院裁定開始清算程序後
    ，債務人有薪資、執行業務所得或其他固定收入，扣除自己
    及依法應受其扶養者所必要生活費用之數額後仍有餘額，而
    普通債權人之分配總額低於債務人聲請清算前2年間，可處
    分所得扣除自己及依法應受其扶養者所必要生活費用之數額
    者，法院應為不免責之裁定，但債務人證明經普通債權人全
    體同意者，不在此限；而債務人有下列各款情形之一者，法
    院應為不免責之裁定，但債務人證明經普通債權人全體同意
    者，不在此限：㈠於7年內曾依破產法或本條例規定受免責；
    ㈡隱匿、毀損應屬清算財團之財產，或為其他不利於債權人
    之處分；㈢捏造債務或承認不真實之債務；㈣聲請清算前2年
    內，因消費奢侈商品或服務、賭博或其他投機行為，所支出
    之總額逾該期間可處分所得扣除自己及依法應受其扶養者所
    必要生活費用之半數，或所負債務之總額逾聲請清算時無擔
    保及無優先權債務之半數，而生開始清算之原因；㈤於清算
    聲請前1年內，已有清算之原因，而隱瞞其事實，使他人與
    之為交易致生損害；㈥明知已有清算原因之事實，非基於本
    人之義務，而以特別利於債權人中之一人或數人為目的，提
    供擔保或消滅債務；㈦隱匿、毀棄、偽造或變造帳簿或其他
    會計文件之全部或一部，致其財產之狀況不真確；㈧故意於
    財產及收入狀況說明書為不實之記載，或有其他故意違反本
    條例所定義務之行為，消費者債務清理條例（下稱消債條例
    ）第132條、第133條及第134條分別定有明文。
二、聲請人前因有不能清償債務之情事，於民國106年間具狀聲
    請前置調解，嗣於106年9月11日調解不成立，聲請人於110
    年4月22日向本院聲請清算，經本院以110年度消債清字第96
    號裁定自110年7月2日上午10時開始清算程序，嗣經本院司
    法事務官以110年度司執消債清字第123號進行清算程序，並
    經司法事務官於111年1月4日依職權裁定終結清算程序並確
    定在案等情，業經本院依職權調取110年度消債清字第96號
    卷宗（下稱消債清卷）、110年度司執消債清字第123號卷宗
    核閱屬實。本院所為終結清算程序之裁定既已確定，依首揭
    消債條例規定，法院應審酌聲請人是否有消債條例第133條
    、第134條所定應為不免責裁定之情形。
三、本院於111年2月17日以新北院賢民允111年度消債職聲免字
    第27號函知全體債權人就本院應否裁定債務人免責陳述意見
    ，並定111年3月22日為訊問期日使債務人、債權人到庭陳述
    意見，訊問期日除債權人中國信託商業銀行股份有限公司外
    ，其餘債權人皆未到庭，且其中1位債權人未提出任何書狀
    表示意見、1位債權人表示無意見、8位債權人則以書狀表示
    不同意聲請人免責，並主張聲請人有消債條例第133條、第1
    34條所定不予免責事由等語（見本院卷第71至83、191至193
    、201至203、195至199、115至117、87至89、91至112、85
    、119至121頁）。
四、經查：
㈠、債務人無消債條例第133條所定應不予免責之事由：
１、參消債條例第133條及其立法理由，本條於債務人之收入扣除
    自己及依法應受其扶養者所必要生活費用之數額後仍有餘額
    者，始有適用。是依上開規定，自應以本院裁定開始清算時
    （即110年7月2日）起迄裁定免責前，綜合考量認定債務人
    是否有「於清算程序開始後債務人有薪資、執行業務所得或
    其他固定收入，扣除自己及依法應受其扶養者所必要生活費
    用之數額後仍有餘額」，及「普通債權人之分配總額低於債
    務人聲請清算前二年間，可處分所得扣除自己及依法應受其
    扶養者所必要生活費用之數額」此二要件，以判斷其有無消
    債條例第133條之適用。
２、本院聲請人主張自110年7月2日開始清算程序後，迄今均無收
    入，未領取社會補助、退休金等，並於110年9月18日因左手
    腕橈、尺骨末端粉碎性骨折急診入院，接受鈦合金鋼板、螺
    絲內固定手術與石膏外固定，出院後休養迄今，仍需持續復
    健，僅於110年10月領取保險公司給付之生存年金5,000元，
    並提出天主教永和耕莘醫院110年9月20日乙種診斷證明書、
    醫療費用收據、109年度綜合所得稅各類所得資料清單、勞
    工保險被保險人投保資料表暨明細（見本院卷第135至159、
    177、181至182、187頁）等件為證，且經本院依職權調閱債
    務人之稅務電子閘門財產所得調件明細表、勞保局電子閘門
    網路資料查詢表（見本院卷第33、37至45頁），並又新北市
    政府社會局社會救助科函覆（見本院卷第29、113頁）核與
    其所述內容相符，應可堪信屬實。另就聲請人所領取110年1
    0月領取保險公司給付之生存年金5,000元部分，因其性質為
    一次性未具持續性，故不列入聲請人固定收入中計算，是聲
    請人自開始清算程序迄今之收入總額為0元。又債務人主張
    自開始清算程序後迄今，聲請人主張個人每月生活必要支出
    為13,228元（包含膳食費8,500元、水費50元、電費150元、
    瓦斯費160元、手機費500元、健保費826元、國民年金1,042
    元、日常用品費2,000元），並提出部分日常用品費、水電
    瓦斯費單據、手機費繳納證明（見本院卷第183至185、207
    至213頁），未提出完整單據，惟按債務人必要生活費用，
    以最近1年衛生福利部或直轄市政府所公告當地區每人每月
    最低生活費1.2倍定之，消債條例第64條之2第1項定有明文
    ；債務人聲請更生或清算時所提財產及收入狀況說明書，其
    表明每月必要支出之數額，與本條例第64條之2第1項、第2
    項規定之認定標準相符者，毋庸記載原因、種類及提出證明
    文件，消債條例第43條第7項、消債條例施行細則第21條之1
    第3項規定亦定有明文，本件聲請人主張個人每月生活必要
    支出為13,228元，核低於消債條例第64條之2所定依新北市
    政府公告111年每人每月最低生活費15,800元之1.2倍即18,9
    60元，應屬合理可採。況債務人於110年9月18日因故接受手
    術，並持續復健迄今，另有醫療費用支出（見本院卷第137
    至159、187頁）。是債務人於清算程序開始後，每月固定收
    入扣除每月生活必要支出後並無餘額（計算式：0-13,228＜0
    ），尚需向親友資助以平衡收支，顯與上述「於清算程序開
    始後債務人有薪資、執行業務所得或其他固定收入，扣除自
    己及依法應受其扶養者所必要生活費用之數額後仍有餘額」
    之要件不符，自無庸就「普通債權人之分配總額低於債務人
    聲請清算前2年間，可處分所得扣除自己及依法應受其扶養
    者所必要生活費用之數額」要件再予審酌。
㈡、債務人無消債條例第134條不免責之事由：
１、消費者依清算程序清理債務，於程序終止或終結後，為使其
    在經濟上得以復甦，以保障其生存權，除本條例另有不予免
    責之規定外，例如：第134條、第135條等，就債務人未清償
    之債務採免責主義，消債條例第132條立法理由參照。是消
    債條例係以免責主義為原則，不免責為例外，倘債權人主張
    債務人有消債條例第134條各款所定不免責之情事，即應由
    債權人就債務人有合於上開各款要件之事實，提出相當之事
    證證明之。然本院依職權請債權人表示意見，國泰世華商業
    銀行股份有限公司、花旗（臺灣）商業銀行股份有限公司、
    滙豐（臺灣）商業銀行股份有限公司、遠東國際商業銀行股
    份有限公司、玉山商業銀行股份有限公司、中國信託商業銀
    行股份有限公司、萬榮行銷股份有限公司、良京實業股份有
    限公司具狀表明不同意債務人免責；債權人仲信資融股份有
    限公司具狀表明無意見等語，債權人元大國際資產管理股份
    有限公司則未提出任何書狀表示意見，此有本院111年2月17
    日函、送達證書、國泰世華商業銀行股份有限公司、花旗（
    臺灣）商業銀行股份有限公司、滙豐（臺灣）商業銀行股份
    有限公司、遠東國際商業銀行股份有限公司、玉山商業銀行
    股份有限公司、中國信託商業銀行股份有限公司、萬榮行銷
    股份有限公司、良京實業股份有限公司陳報狀在卷可稽（見
    本院卷第27至28、49至67、71至83、191至193、201至203、
    195至199、115至117、87至89、91至112、85、119至121頁
    ）。
２、消債條例第134條第2款、第4款、第8款部分：
⑴、參消債條例第134條修正理由，第2款所定不免責事由，須以
    債務人故意為該款所列行為，侵害債權人之權益為要件，爰
    修正該款，增列債權人受有損害，為該款不予免責之客觀要
    件。又為求明確，明定債務人主觀上須故意為之，法院始應
    為不免責之裁定。同條第4款所定不免責事由在避免債務人
    於其經濟狀況不佳之情形下，猶恣意揮霍、投機，並隨即聲
    請清算，使債權人無端受害。而為免過苛，法院依本款為不
    免責裁定，應以債務人於聲請清算前2年內，因消費奢侈商
    品或服務、賭博或其他投機行為，所負債務之總額，是否已
    逾聲請清算時無擔保及無優先權債務之半數為判斷，即為已
    足。又債務人違反同條第8款所列法定真實陳述、提出、答
    覆、說明、移交、生活儉樸、住居限制及協力調查等義務，
    必須造成債權人受有損害，或對於程序順利進行發生重大影
    響，法院始應為不免責之裁定。
⑵、債務人除清算程序所提出之資料外，並提出民事陳報狀、聲
    請更正狀陳明聲請清算前二年支出，且於111年3月22日訊問
    期日到院陳明108年迄今之支出如同書狀所載（見本院卷第1
    23至131、205至213、215、219至226頁）。另就債務人108
    年迄今之收入，除提出107至108年度綜合所得稅各類所得資
    料清單、全國財產稅總歸戶財產查詢清單、現戶部分戶籍謄
    本、在職薪資證明、薪資單、借據、臺灣土地銀行活期儲蓄
    存款存摺封面暨內頁、新光人壽保單價值準備金／保單帳戶
    價值證明、新光人壽保險單借款餘額證明、新光人壽保險契
    約狀況一覽表、國泰人壽保單價帳戶價值一覽表、國泰人壽
    保單借款餘額證明書、國泰人壽保險費繳款紀錄一覽表、國
    泰人壽契約狀況一覽表、集保戶往來參加人明細資料表（含
    帳號）、保管帳戶客戶餘額表、客戶存券異動明細表、投資
    人於各專戶無資料明細表、投資人於清算交割銀行未開戶明
    細表、財產狀況說明書、生存保險金給付明細表、天主教永
    和耕莘醫院110年9月20日乙種診斷證明書、109年度綜合所
    得稅各類所得資料清單、勞工保險被保險人投保資料表暨明
    細（見消債清卷第23至57、109至129、207至255、269頁、
    本院卷第135、177、181至182頁）等件為證，並於111年3月
    22日到院陳明108年迄今之收入如同書狀所載等語（見本院
    卷第219、225至226頁），且經本院依職權查詢債務人之稅
    務電子閘門財產所得調件明細表、勞保局電子閘門網路資料
    查詢表（見本院卷第33、37至45頁），可見債務人已清楚向
    本院陳明其財務狀況，堪認債務人並無故意隱匿收入或有隱
    匿財產等情事。
⑶、又本院依職權調閱債務人自99年1月1日起至111年3月21日止
    入出境資訊連結作業資料，債務人僅於100年8月4日有出境
    之紀錄，此有其入出境資訊連結作業查詢結果在卷可稽（見
    本院卷第217頁），可見債務人於聲請清算前2年間並無入出
    境紀錄，是債務人不構成消債條例第134條第4款所規定之事
    由。
３、債權人既未具體說明或提出相當事證證明，依本院復查債務
    人並無有何消債條例第134條所列各款之不免責事由，自難
    認債務人有消債條例第134條各款所定之情事，則債權人所
    為前開主張，係屬無據。
五、綜上所述，本件債務人既經本院為終結清算程序之裁定確定
    ，且查無消債條例第133條本文或第134條各款所定之不免責
    事由，則依消債條例第132條規定，本院自應以裁定免除債
    務人之債務。
中　　華　　民　　國　　111 　年　　6 　　月　　30　　日
                民事第三庭  法　官　饒金鳳
以上正本係照原本作成。
如對本裁定抗告須於裁定送達後10日內向本院提出抗告狀，並繳
納抗告費新臺幣1,000元。
中　　華　　民　　國　　111 　年　　6 　　月　　30　　日
                            書記官　廖美紅